【裁判字號】    92,訴緝,8
【裁判日期】    920320
【裁判案由】    偽造文書
【裁判全文】
臺灣士林地方法院刑事判決                            九十二年度訴緝字第八號
    公  訴  人  臺灣士林地方法院檢察署檢察官
    被      告  乙○○
右列被告因偽造文書案件，經檢察官提起公訴（九十年度偵字第四二八五號），本院
判決如左：
    主  文
乙○○共同行使偽造私文書，足以生損害於公眾及他人，累犯，處有期徒刑伍月，如
易科罰金以佰元折算壹日。
    事  實
一、乙○○曾兩次因妨害名譽案件，先後於民國（下同）八十八年十月二十二日經臺
    灣高等法院以八十八年度上易字第四三００號判處有期徒刑三月，如易科罰金以
    三百元折算一日確定、於八十九年八月十日經臺灣高等法院以八十九年度上易字
    第二二六二號判處有期徒刑三月，如易科罰金以三百元折算一日確定，嗣定其應
    執行刑為有期徒刑五月，如易科罰金以三百元折算一日，並於八十九年十二月二
    十六日易科罰金執行完畢，猶不知悔改，其原係臺北市○○區○○路一段「治磐
    國民住宅」社區管理委員會（下稱治磐國宅社區管委會）之主任委員（任期自八
    十八年十二月二十一日起至九十年二月二十八日止），黃魯雲（業由本院判處有
    期徒刑三月，如易科罰金以三百元折算一日，緩刑二年確定）則係治磐國宅社區
    管委會之總幹事，二人均係依國民住宅社區管理維謢辦法臺北市補充規定（下稱
    國宅管理辦法）第九條而由治磐國宅社區管委會設置主任委員乙○○，並由乙○
    ○遴選總幹事黃魯雲經治磐國宅社區管委會通過後聘任，乙○○及黃魯雲均明知
    依國宅管理辦法之規定，主任委員及總幹事應依治磐國宅社區管委會每月定期會
    議之決議執行會務，如有必要並得要求召開臨時會開會討論後再依決議執行，主
    任委員僅在治磐國宅社區管委會決議之範圍內有對外代表治磐國宅社區管委會之
    權限。緣因治磐國宅社區之財務管理原由總幹事黃魯雲保管社區之郵政儲金簿，
    財務委員甲○○保管治磐國宅社區管委會圖章，八十九年十月十一日，因另一財
    務委員林榮崇認為治磐國宅社區之財務支出有弊端，而以清查帳冊為由向總幹事
    黃魯雲取回郵政儲金簿，林榮崇並連續於八十九年十月十七日及同年十一月八日
    分別要求總幹事黃魯雲促請主任委員乙○○迅速召開委員會商討治磐國宅社區財
    務問題，治磐國宅社區管委會遂於八十九年十一月三日發函告知國民住宅之主管
    機關臺北市政府國民住宅處有關治磐國宅社區管委會之郵政儲金簿遭林榮崇取走
    乙事，臺北市政府國民住宅處於收文後並於同年十一月十三日函覆如林榮崇拒不
    歸還可經由治磐國宅社區管委會決議通過後向原開戶郵局申辦補發，主委乙○○
    及總幹事黃魯雲於接獲臺北市政府國民住宅處前開函覆後乃於八十九年十一月份
    治磐國宅社區管委會定期會議，將是否洽原開戶郵局申辦補發郵政儲金簿之議題
    排入議程，惟上開議題並未經過討論通過，詎乙○○與黃魯雲均明知治磐國宅社
    區管委會並未決議向原開戶郵局申辦補發郵政儲金簿，竟共同基於偽造私文書之
    犯意聯絡，於九十年一月五日，在前開治磐國宅社區管委會內，由乙○○親自填
    載內容為「舊存摺遺失，．．．請更換新存摺．．．」之治磐國宅社區管委會之
    函文後，旋交由黃魯雲發文為「九十年一月五日磐志字０四八號治磐國宅社區管
    委會函」，並盜蓋臺北市政府國民住宅處所發給依國宅管理辦法第十九點所換發
    之治磐國宅社區管委會新圖記於前開函文上，而共同偽造名義人為治磐國宅社區
    管委會之私文書，足以生損害於治磐國宅社區管委會、全體住戶及主管機關臺北
    市政府國民住宅處管理之正確性；繼於同日乙○○及黃魯雲二人即偕同前往臺北
    市內湖區西湖郵局，以前開偽造之治磐國宅社區管委會函文持向該郵局不知情之
    承辦人員申請補發新郵政儲金簿而行使之，並因此得以換發新郵政儲金簿，足生
    損害於治磐國宅社區管委會、全體住戶、臺北市政府國民住宅處管理及郵政儲金
    匯業局對郵政儲金簿管理之正確性。嗣乙○○於九十年一月三十一日以主任委員
    身分公告治磐國宅社區管委會之郵政儲金簿作廢並更新，且擬提領治磐國宅社區
    管委會於西湖郵局帳戶內之現金新台幣三百二十九萬元自九十年二月一日起發放
    春節福利金而為財務委員甲○○查覺有異具狀提出告訴。
二、案經甲○○訴請臺灣士林地方法院檢察署檢察官偵查起訴。
    理  由
一、訊據被告乙○○固坦認確係當時之主任委員，因當時財務委員林榮崇向總幹事黃
    魯雲以查帳為由將郵政儲金簿取走，故於八十九年十一月開管委會時將是否洽原
    開戶郵局申辦補發郵政儲金簿排入議程，惟上開議題並未討論，為發放每戶之春
    節慰問金，始於九十年一月五日以治磐國宅社區管委會名義發磐志字第０四八號
    函文予內湖西湖郵局以取得新郵政儲金簿，且要更換郵政儲金簿之該函文沒有經
    治磐國宅社區管委會決議等情，惟矢口否認有何偽造文書之犯行，辯稱：伊承認
    這個函文是伊製作的，當時是黃魯雲告知伊存摺被林榮崇拿走，但伊沒看到，因
    伊是治磐國宅社區管委會選出來的主委，伊有權製作此份文書，伊等要做什麼事
    要經治磐國宅社區管委會決議，至發函文伊個人認為不須開會決定，至於林榮崇
    有否要求開治磐國宅社區管委會因時隔已久伊不記得了，伊沒有看過臺北市政府
    國民住宅處八十九年十一月十三日的函文要求伊等須先開委員會決議再洽原開戶
    郵局補辦一事，另於八十九年十一月有把議題排入委員會與否，因伊僅有開會資
    料，當時的事伊都不記得了，伊有製作權自非偽造文書，因總統發函文也不須經
    全體國民同意，因此伊製作磐志字第０四八號函文自未觸犯偽造文書罪，再者此
    函文也未生損害於治磐國宅社區全體住戶，起訴書未舉證造成何種損害，因如此
    始得進行治磐國宅社區管委會決議要發放春節慰問金予全體住戶，又林榮崇以查
    帳為由向黃魯雲騙走郵政儲金簿本身就觸犯侵占及詐欺罪，且黃魯雲是保管人根
    本無權將郵政儲金簿交付予任何人，後來告訴人甲○○將郵政儲金簿交付檢察官
    ，但檢察官卻未說明告訴人甲○○何時、何地擁有此郵政儲金簿，足見甲○○與
    林榮崇有不可告人之預謀云云。
二、然查：
（一）按「查逾越所賦予之權限，而以本人（授予代理權之本人）名義作成文書時，
      就其逾越之部分，既無制作之權，自仍不失為偽造之行為。被告等卻未依協議
      辦理分割移轉登記，而擅自辦理持分移轉登記，並擴及非興建範圍內之土地，
      被告等所為既逾越授權之範圍，仍不得因上訴人等曾蓋章於申請文件上，即謂
      其非偽造之行為。」（最高法院七十四年度臺上字第一０九一號判例參照）、
      「上訴人將該橡膠章蓋在支票背面作為背書，殊非公司業務範圍內之事，縱令
      該橡膠章由上訴人保管作為收貨之用，其逾越所賦予之權限作為背書，就其逾
      越部分，既無使用之權，仍不失為偽造之行為。」（最高法院七十六年度臺上
      字第六一四四號判決參照）、「按無制作權之人冒用或捏造他人名義制作文書
      ，足以生損害於公眾或他人者，應成立刑法第二百十條偽造私文書罪。其無代
      理權或雖有代理權而逾越其權限，以本人之名義作成文書者，自不失其為偽造
      。」（最高法院八十四年度臺上字第三０九七號判決參照）。查治磐國宅社區
      係臺北市國民住宅，臺北市政府為執行臺北市國民住宅社區之管理維護特依國
      民住宅社區管理辦法第十一條規定訂定國民住宅社區管理維護辦法臺北市補充
      規定，依國宅管理辦法第九點規定「委員會組織應依下列規定設立之：（一）
      委員會置主任委員一人，綜理會務，對外代表委員會。（二）委員會置總幹事
      一人，由主任委員遴選，經委員會通過後聘任之，以協助主任委員。（三）視
      實際情況設幹事若干人，分組辦事。主任委員、總幹事應依委員會之決議執行
      會務。」，揆諸首開說明，主任委員係委員會授予其對外代表委員會之權限，
      僅在授予代表權之委員會決議之範圍內，始屬有權以委員會之名義對外代表委
      員會，倘未經委員會決議，主任委員逕以委員會名義對外發文，自屬逾越權限
      ，即無制作之權，仍成立偽造文書之行為。
（二）查八十九年十月十一日，林榮崇以查帳為由向黃魯雲取走郵政儲金簿，林榮崇
      並連續於八十九年十月十七日及同年十一月八日分別要求總幹事黃魯雲促請主
      任委員即被告乙○○迅速召開委員會商討治磐國宅社區財務問題，治磐國宅社
      區管委會遂於八十九年十一月三日發函告知臺北市政府國民住宅處有關郵政儲
      金簿遭林榮崇取走乙事，臺北市政府國民住宅處於收文後並於同年十一月十三
      日函覆如林榮崇拒不歸還可經由治磐國宅社區管委會決議通過後向原開戶郵局
      申辦補發，被告乙○○及黃魯雲於接獲臺北市政府國民住宅處前開函覆後乃於
      八十九年十一月份治磐國宅社區管委會定期會議，將是否洽原開戶郵局申辦補
      發郵政儲金簿之議題排入議程，惟上開議題並未經過討論通過，但被告乙○○
      及黃魯雲卻於九十年一月五日，在前開治磐國宅社區管委會內，由被告乙○○
      親自填載內容為「舊存摺遺失，．．．請更換新存摺．．．」之治磐國宅社區
      管委會之函文後，交由黃魯雲發文為「九十年一月五日磐志字０四八號治磐國
      宅社區管委會函」，並盜蓋治磐國宅社區管委會新圖記於前開函文上，繼於同
      日二人即前往臺北市內湖區西湖郵局，以前開函文向該郵局不知情之承辦人員
      申請補發新郵政儲金簿，並因此得以換發新郵政儲金簿之事實，業據同案被告
      黃魯雲於偵查〔詳見九十年三月六日偵訊筆錄稱：「（問：九十年一月三十一
      日與乙○○一起去提款？）是的。（問：八十九年十月十一日將存摺交給林榮
      崇？）是的，和剛才蔣某所述一樣。」等語、九十年三月三十日偵查筆錄稱：
      「（問：知否林榮崇存摺不還有經開會決議才去函郵局？）有會議紀錄，八十
      九年十一月份曾開委員會並未決議通過。」等語〕及本院九十年度訴字第四九
      五號案件審理中〔詳見九十一年十一月二十二日審判筆錄第三頁至第七頁稱：
      「（問：你們社區是否國宅？）是的，要受國宅處的管理。（問：你們的社區
      委員，要依國宅管理維護辦法管理？）是的。（問：依照第九條，設總幹事、
      主委一人，總幹事由主委遴選，經委員會通過後聘任？）是的。（問：主委、
      總幹事是否依委員會決議行事？）是的。（問：依照規定，須每月召開委員會
      議一次，若必要時，得召集臨時會議，是否如此？）是的。．．．（問：存摺
      原本是否你保管？）是的。（問：八十九年十月十一日林榮崇是否藉故將存摺
      拿走？）是的。（問：你剛才法官問你，去郵局申報遺失，你說是被告乙○○
      去申報的，但在檢察官問你時，你稱你跟被告乙○○一起去的，有何意見？）
      九十年一月五日我跟他一起去。我掛號，他去辦理補發存摺的事宜。（問：你
      在三月三十日時你有跟檢察官稱你們在八十九年十一月份有開會要跟林榮崇處
      拿回存摺，但委員會並沒有通過？）有排入議程，因大家意見眾多，亂烘烘，
      所以根本沒有拿出來討論。（問：你跟被告乙○○持管委會名義向郵局申請補
      發存摺，內容載明為遺失，有經過管委會決議通過嗎？）無。（問：提示財委
      會通告，林榮崇有要促請總幹事召開臨時會，你有無看到通告？）有看過，因
      主委不開，我也沒有辦法。（問：提示林榮崇八十九年十一月八日又請求你去
      促請主委召開臨時會，是否有此事？）有也是因為主委不開。（問：你後來有
      用十行紙回答林榮崇，是你寫給他的？）是的。（問：後來你們有報國宅處，
      說林委員將存摺拿走，國宅處發函給你稱可經委員會決議通過後，再向郵局補
      發？）有。（問：九十年一月三十一日你有跟被告乙○○持新的存摺去郵局提
      領三百二十九萬錢要開四百七十張本票給住戶，是否如此？）都開給了，錢都
      發了。（問：你也知道國宅處有發函稱補發要經管委會決議通過，且管委會沒
      有通過，為何還跟主委去辦？）我只是掛號，寫是他寫的。」等語〕供承在卷
      ，核與告訴人甲○○〔詳見九十年三月六日偵訊筆錄稱：「（問：對被告二人
      所言有何意見？）被告二人明知存摺未遺失卻謊報遺失。．．．（問：提示被
      告庭呈之本票發放表，對此有何意見？）沒有意見，我訴求的是存摺未遺失卻
      謊報遺失且款項是否發放應經過管委會開會通過。」等語〕及證人林榮崇〔詳
      見九十年三月三十日偵訊筆錄稱：「（問：九十年十月十一日有向黃魯雲要管
      委會存摺？）我要求查帳，所以向黃某拿存摺，之後就一直放在我這邊，在八
      十九年十月十七日有公告，要求開臨時會討論財務問題。」等語〕於偵查中證
      述之情節相符，並有財務委員林榮崇八十九年十月十七日通告（內容為擬請總
      幹事促請召開臨時會）、黃魯雲九十年三月偵查中所具之狀（內容記載八十九
      年十一月三日將此事函報臺北市政府國民住宅處，該處回函後，十一月四日寄
      發存證信函給林榮崇等）、林榮崇八十九年十一月八日發給黃總幹事請求召開
      臨時會討論財務問題之文、黃魯雲八十九年十一月十九日以十行紙寫給林委員
      之信函、臺北市政府國民住宅處八十九年十一月十三日北市宅管字第八九二三
      五五六四００號函予治磐國宅社區管委會（內容載「如林榮崇仍拒不歸還，可
      經委員會決議通過後，洽原開戶郵局申辦補發事宜」）、九十年一月五日磐志
      ０四八號函（內載「舊存摺遺失，．．．請更換新存摺．．．」）、主任委員
      乙○○九十年一月三十一日公告（公告原存摺作廢及發放春節福利金）、治磐
      國宅社區管委會新、舊之內湖西湖郵局郵政儲金簿影本、國民住宅社區管理維
      護辦法臺北市補充規定等附卷可稽，參以被告乙○○自承上開九十年一月五日
      磐志字０四八號治磐國宅社區管委會函文未經治磐國宅社區管委會決議即行製
      作等情，益徵被告乙○○確未經治磐國宅社區管委會決議即擅自以治磐國宅社
      區管委會名義製作九十年一月五日磐志字０四八號函文以向內湖西湖郵局取得
      新郵政儲金簿乙節堪以認定，從而被告乙○○未得本人即治磐國宅社區管委會
      之授權，即逾越權限以治磐國宅社區管委會名義製作前開函文據以行使，其行
      使偽造私文書之犯行明確，所辯其係治磐國宅社區管委會選出來的主委，有權
      製作此份文書，函文不須經開會決定云云，顯係畏罪卸責之詞，不足採信，倘
      被告乙○○未見過臺北市政府國民住宅處八十九年十一月十三日回函，不知道
      須開會始得以委員會名義發文予內湖西湖郵局申辦補發郵政儲金簿乙節為真，
      則又何以八十九年十一月份會將「洽原開戶郵局申辦補發郵政儲金簿事宜」排
      入治磐國宅社區管委會議程（依國宅管理辦法第十一條規定委員會由主任委員
      召集），況縱被告乙○○未見過前開臺北市政府國民住宅處函文，亦無解於其
      越權代表治磐國宅社區管委會之偽造文書犯行。
（三）再被告乙○○所辯至於林榮崇有否要求開治磐國宅社區管委會因時隔已久伊不
      記得了云云，此業據同案被告黃魯雲供明當時有要求主任委員乙○○開會但因
      主任委員不開其也沒有辦法，且有其所書寫之十行紙予林榮崇之信函存卷可參
      ，業如前述，從而被告乙○○前開置辯無足採信；又所辯八十九年十一月有否
      把「洽原開戶郵局申辦補發郵政儲金簿」議題排入委員會與否，因其僅有開會
      資料，當時的事都不記得了云云，惟被告乙○○係當時之主任委員，依國宅管
      理辦法第十一條係由主任委員召開委員會，況被告乙○○於本院審理時即先陳
      稱「我們在八十九年十一月有開管委會，有將該議題排入議程，但沒有討論，
      因為林榮崇跟甲○○二人在會議中興風作浪，所以根本無法討論」（詳見本院
      九十二年三月六日審判筆錄第四頁），足證被告乙○○所辯是否將該議題排入
      委員會已忘記了云云，殊非可採；至所辯總統係全體國民選出不須全體國民同
      意即可發文云云，然總統係以自己或代表總統府之名義發文，並非以全體國民
      之名義發文，自無須經全體國民同意始可發文，是前開辯解顯屬引喻失當，不
      足採信。
（四）次按「刑法第二百十條所稱足生損害於公眾或他人，以有損害之虞為已足，不
      以實際發生損害為要件。」（最高法院四十三年度臺上字第三八七號判例參照
      ）、「刑法第二百十條所謂足生損害於公眾或他人，以有損害之虞為已足，不
      以實際受有損害為要件。」（最高法院五十一年度臺上字第一四五八號判例參
      照）。查主任委員即被告乙○○僅在治磐國宅社區管委會決議範圍內有對外代
      表治磐國宅社區管委會之權限，乃其於未經治磐國宅社區管委會決議即逕自以
      治磐國宅社區管委會對外表示郵政儲金簿遺失申請補發，其於偽造前開函文當
      時即已造成治磐國宅社區管委會產生損害，姑且不論九十年一月間治磐國宅社
      區管委會是否確曾通過要發放春節慰問金（依甲○○於九十年三月六日偵查中
      所言認九十年一月份委員會決議要發放尚有爭議，再參以卷附九十年一月十二
      日魏春生聲明書載明「頃閱委員會一月份會議紀錄，本人同意發放慰問金乙節
      ，與事實不符，本人堅持反對立場，特此聲明」及治磐國宅社區管委會委員十
      七人計九人具名發函之「堅持反對，瓜分社區公款」之聲明，顯見九十年一月
      間治磐國宅社區管委會是否決定發放春節慰問金尚有爭執），縱其目的係在九
      十年一月三十一日發放春節福利金而為，亦可先行召開臨時委員會經決議後始
      行申辦補發，是所辯根本不會造成損害云云，亦非事實，無從採憑。
（五）末查被告乙○○以林榮崇涉犯侵占、詐欺罪，及檢察官未說明告訴人甲○○何
      時、何地擁有此郵政儲金簿，足見甲○○與林榮崇有不可告人之預謀云云為辯
      ，惟此僅係林榮崇是否涉犯侵占或詐欺罪，與其偽造文書之成立無涉；再者告
      訴人甲○○雖後由林榮崇處取得原治磐國宅社區管委會郵政儲金簿，並於九十
      年三月六日偵查庭訊時將舊存摺影本交付檢察官附卷，惟告訴人甲○○係九十
      年二月二十八日因治磐國宅社區管委會改選當選主任委員，並由林榮崇於九十
      年三月一日將舊郵政儲金簿交付告訴人等情，此據證人林榮崇於九十年三月三
      十日偵查庭訊時結證在卷，並有治磐國宅社區管委會九十年三月三十日具狀委
      任告訴人甲○○為訴訟代理人之委任書及治磐國宅社區管委會九十年四月份會
      議紀錄存卷可稽，足見告訴人甲○○取得原郵政儲金簿應非不法取得，況檢察
      官係起訴被告乙○○及黃魯雲偽造文書案，與是否於起訴書載明告訴人甲○○
      如何取得舊郵政儲金簿之時間、地點無涉，是被告乙○○前開置辯，亦無足採
      為有利於其之認定。
三、綜上所述，參互各情，被告乙○○前開偽造文書犯行明確，所辯要屬卸責之詞，
    不足採信，犯行堪以認定，應予依法論科。
四、核被告乙○○逾越治磐國宅社區管委會所賦予之權限，而以治磐國宅社區管委會
    名義作成文書，就其逾越之部分，既無制作之權，核其所為，係犯刑法第二百十
    六條、第二百十條之行使偽造私文書罪；被告乙○○盜用治磐國宅社區管委會圖
    記之行為係偽造私文書之部分行為，而其偽造後持以行使，偽造之低度行為為行
    使之高度行為所吸收，均不另論罪。又被告乙○○與黃魯雲間就前開行使偽造私
    文書犯行，有犯意之聯絡及行為之分擔，應依刑法第二十八條之規定，論以共同
    正犯。又被告乙○○前曾有如事實欄所示之有期徒刑執行完畢，此有臺灣高等法
    院被告全國前案紀錄表存卷可按，其於有期徒刑執行完畢後五年內，再犯本件有
    期徒刑以上之罪，為累犯，應依刑法第四十七條之規定，加重其刑。爰審酌被告
    曾有犯罪前科，素行不良，及其犯罪之動機、目的、手段、所生之危害、犯罪後
態度等一切情狀，量處如主文所示之刑。第按被告行為後，刑法第四十一條業於
    九十年一月十日修正公布，同年月十二日生效，舊法規定犯最重本刑三年以下有
    期徒刑以下之刑之罪，而受六個月以下有期徒刑或拘役之宣告，因身體、教育、
    職業、家庭之關係或其他正當事由，執行顯有困難者，得易科罰金，修正後刑法
    第四十一條第一項規定，凡犯最重本刑五年以下有期徒刑以下之刑之罪，而受六
    個月以下有期徒刑或拘役之宣告，均得易科罰金，惟查易科罰金係關於執行之事
    項，與罪刑之輕重問題無涉，自應尊重制定新法之精神，一律適用新法，不生新
    舊法律適用之比較問題，故依修正後之新法諭知被告易科罰金之折算標準，附此
    敘明。
五、盜用他人真正印章所蓋用之印文，並非偽造印章之印文，不在刑法第二百十九條
    所定必須沒收之列，最高法院四十八年度臺上字第一一三號判例意旨可資參照。
    查本件被告乙○○與黃魯雲係盜用臺北市政府國民住宅處所發給依國宅管理辦法
    第十九點所換發之治磐國宅社區管委會新圖記於前開函文上，業據被告乙○○及
    黃魯雲供明在卷，從而治磐國宅社區管委會真正圖記所蓋用之印文，依上開判例
    意旨，並非偽造印章之印文，自無從併予宣告沒收之。
據上論斷，應依刑事訴訟法第二百九十九條第一項前段，刑法第二十八條、第二百十
條、第二百十六條、第四十七條、第四十一條第一項前段，罰金罰鍰提高標準條例第
二條，判決如主文。
本案經檢察官曾淑華到庭執行職務
中      華      民      國     九十二     年      三     月     二十    日
                                      臺灣士林地方法院刑事第三庭
                                          法  官  李  育  仁
右正本證明與原本無異。
如不服本判決，應於判決送達後十日內，向本院提出上訴狀。
                                          書記官  李  家  敏
中      華      民      國     九十二     年      三     月     二十一  日
附錄本判決論罪科刑依據之法條：
刑法第二百十條：
  偽造、變造私文書，足以生損害於公眾或他人者，處五年以下有期徒刑。
刑法第二百十六條：
  行使第二百十條至第二百十五條之文書者，依偽造、變造文書或登載不實事項或使
  登載不實事項之規定處斷。


司法院資訊處製作；財團法人民間司法改革基金會備份。
